臺灣臺北地方法院民事判決　　　　　　99年度重訴字第1002號
原　　　告　全國農業金庫股份有限公司
法定代理人　劉松齡
訴訟代理人　池泰毅律師
　　　　　　黃聖展律師
複　代理人　張耕豪律師
被　　　告　黃李越
訴訟代理人　林玠民律師
上列當事人間損害賠償事件，本院於民國100年8月3日言詞辯論
終結，判決如下：
    主  文
原告之訴及假執行之聲請均駁回。
訴訟費用由原告負擔。
    事實及理由
壹、原告起訴主張：
一、被告經第1屆第19次董事會即第1屆第12次常務董事會決議通
    過，自民國95年4月25日起受命擔任原告公司之董事長，至9
    7年8月12日遭解除公股董事之身分。然被告於96、97年度之
    任職期間陸續批准原告公司投資玉山銀行等金融機構所發行
    之衍生性金融商品時，竟違反受任人義務，逕自核可未經原
    告公司資產負債管理委員會（下稱資負會）審議通過之投資
    案，且未遵守原告公司投資政策規定之安全性原則義務，致
    原告公司受有約新台幣（下同）92億9仟萬元之虧損；原告
    公司亦因被告之違法投資決策，遭行政院農委會裁罰600萬
    元。
二、依農業金融法第1條、第4條、第6條及經原告公司董事會通
    過之全國農業金庫投資政策（下稱投資政策）第3條第4款、
    第6條等規定，可知原告公司設立之功能及目的，在於扮演
    上層農業金融機構角色，協助政府建構完整、安全之農業金
    融體系，並提供農、漁業發展所需資金，確保農業金融之永
    續發展與穩健經營，故原告公司經營績效良窳攸關農業金融
    體系之安定及農、漁民之權益，具有其重大之公益性，與一
    般銀行單純放款、投資獲利之性質並不相同。因此，特別強
    調其公司經營之穩健及安全性。又所謂「善良管理人注意義
    務」係指同一職位，於相同情況下應具備之注意義務。具體
    而言，公司負責人最基本應盡之善良管理人注意義務，即是
    遵守法令及公司內部規定及程序執行業務，若有違反規定之
    情形造成公司損害，即應依民法第544條負損害賠償之責。
    被告曾任建弘證券投資信託公司經理、元大證券公司副總經
    理、京華證券投資信託公司總經理、金鼎綜合證券公司總經
    理、新光證券投資信託公司副董事長兼總經理等職務，並且
    連續多年榮獲代表投信界最高榮譽之標準普爾（Standard &
    Poor’s）及金鑽獎各項大獎，具有深厚之證券投資專業背
    景，有足夠專業知識瞭解原告公司內部投資規定及其應盡之
    義務，且亦應瞭解結構型金融商品為一種可能嚴重損及本金
    、具高度複雜性之金融商品，為原告公司所為投資決策，應
    確實遵守農業金融法及投資政策所注重之投資安全與穩定，
    確實善盡風險評估並隨時注意市場動向，始可稱符合善良管
    理人注意義務。
三、依投資政策第4條規定：「本公司投資業務由資產負債管理
    委員會審議…」可知原告公司相關投資案件之審議均應經資
    負會審議通過始符合原告公司內部之規定。又原告公司身負
    穩定、健全農漁會金融秩序之公益任務，所為投資決策應更
    謹慎為之，解釋上原告公司所有投資業務自應先提報資負會
    審議通過。抑且，行政院於98年8月17日院台訴字第0980091
    293號決定書中說明：「依投資政策第4條規定，訴願人（即
    原告公司）之所有投資業務均應先提報資負會審議通過…否
    則投資政策第4條規定『本公司投資業務由資負會審議，投
    資政策之擬定與執行由財務部負責』將形同具文」亦證原告
    公司投資業務應先經資負會審議通過。然而，被告卻未依上
    開規定辦理投資議案之審議，即逕為投資購買之決策。原告
    公司雖於95年間經其所屬財務部提案投資玉山銀行所發行之
    編號2006-1CBO【發行額度100億1仟萬元，A1券40億元、B1
    券45億元、B2券15億元、B3券1仟萬元，各分券收益率未定
    。投資台幣結構式債券與美元RMBS CDO（抵押債權憑證）比
    例以4：6為原則】，並經原告公司資負會審議通過，但此商
    品與被告於96年5月間未經資負會審議通過，即決策購買玉
    山銀行所發行之編號2007-1CBO（發行額度為90億元，A1券
    40億元、B1券44億元、B2券5.6億元、B3券0.4億元，實際投
    資台幣結構式債券與美元RMBS CDO比例為4.5：5.5）相較，
    兩者間不僅各券別之發行金額不同，且投資台幣結構式債券
    與美元RMBS CDO比例亦不相同，兩者應非相同之商品，即應
    依上開規定送交資負會審議。甚且，玉山銀行2007-1CBO係
    於96年5月間始開始請核購入，與玉山銀行2006-1CBO係於95
    年9月間經資負會審議通過，中間相隔8、9個月之久，基於
    被告對原告公司內部規定及作業之瞭解與其財經專業知識，
    當不至於將95年9月經資負會審議通過之玉山銀行2006-1CBO
    ，誤認為玉山銀行2007-1CBO業經資負會審議。退一步言，
    縱認上開投資已於95年9月間經資負會審議通過，然實際投
    資係於96年5月間始購入該投資商品，相隔8個月，國內外金
    融情勢、投資風險已經改變，例如玉山銀行2007-1CBO資產
    內容包含美國房貸證券化商品，而96年初美國次級房貸市場
    危機已經逐漸形成，本於被告投資之知識及專業素養，即應
    另行送交資負會審議，然被告卻毫無作為，即逕自核決同意
    ，顯然悖於原告公司穩健、安全經營之最高宗旨，及原告公
    司投資議案應提報資負會審議之規定。據此，被告所為購買
    玉山銀行2007-1CBO之決策，顯然有違公司負責人應遵守法
    令、公司內部規定及程序執行業務之善良管理人注意義務，
    並造成原告公司受有鉅額損失，被告自應依民法第184條第1
    項前段、第2項、第544條及公司法第23條第1項等規定，對
    原告公司負損害賠償之責。
四、又依農業金融法第1條及投資政策第1條、第2條、第14條、
    第15條等規定，可知被告於執行原告公司投資決策前應審慎
    考量當前國內外總體環境景氣之變化、產業發展性、企業將
    來性及投資分散性、政治、匯率及信用等風險，藉此確保資
    本之安全，進而穩定農漁會金融秩序之安定與健全。被告於
    96年5月間所核准購買之玉山銀行2007-1受益證券，其資產
    內容包括美國房貸證券化商品；然96年初美國次級房貸市場
    危機已經逐漸形成，96年4月初美國第二大次級房貸公司-新
    世紀金融公司（New Century）即申請破產保護，相關資訊
    於網路、報章新聞上均可查知，且為當時之重大訊息，被告
    為投資決策時即應更加謹慎注意，召集相關人員進行嚴謹之
    評估，然被告卻無所作為，於資負會並未核准之情況，即在
    國際經濟情勢不明、美國次級房貸風險籠罩下，貿然核決該
    筆鉅額之投資，以致不到一年的時間，原告公司即為此認列
    高達34億6仟萬元之損失。另外，為防止被告於96年4月間核
    可投資一筆與美國次級房貸有關之美金4仟萬元（依當時匯
    率換算新台幣約12億9,900萬元）CDO商品遭受損失，被告遂
    再決策投入本金為原CDO的3.75倍、占原告公司當時實收資
    本額201億1,100萬元的24％之保護商品，嵌入二家信用違約
    連結，連結標的包括美國銀行、花旗銀行、摩根大通銀行、
    德意志銀行、高盛銀行、美林銀行、摩根史坦利證券、貝爾
    斯登等八家金融機構，若有其中二家違約即發生信用事件，
    本金將遭受損失。此一措施涉及交易對手、發行人及信用違
    約交換（CDS）信用實體之信用風險，為具有深厚證券投資
    專業之被告所知。然於該保護商品承作前，美國次級房貸風
    暴已經迅速蔓延，如96年4月初美國第二大次級房貸公司-新
    世紀金融公司申請破產保護、96年8月間該保護商品連結之
    貝爾斯登旗下二檔次貸相關基金崩盤、同年月間美國第十大
    抵押放款業者-美國房貸投資公司（American Home Mortgag
    e Investment Corp）聲請破產保護、同年月22日雷曼兄弟
    旗下承作次級房貸機構BNC Mortgage宣布倒閉，顯見當時美
    國房貸相關投資商品存有高度風險，被告本於善良管理人注
    意義務，自應更謹慎辦理相關投資案件。然被告於進行Kler
    os保護商品投資評估當時，僅於96年12月14日之提案說明及
    外幣資產投資請核單風險分析內容中表示，本交易須承擔發
    行人違約風險及連結美國8家金融機構之信用風險，並未見
    其對於美國整體金融情勢、次級房貸後續影響，就發行人、
    保證人及美國8家金融機構實際進行信用評等及財務狀況之
    整體評估，亦未依投資政策第6條規定，分別召集相關人員
    諮詢（如授信部門）以正確評估投資風險，即貿然核決鉅額
    之投資，致使9個月期間原告公司即因被告此一錯誤投資決
    策，虧損達1億5仟萬美元（認列虧損約新台幣49億1,600萬
    元）。顯見被告違背原告公司為投資決策時應遵守安全性原
    則之義務，造成原告受有鉅額之損失，應依民法第184條第1
    項前段、第2項、第544條及公司法第23條第1項等規定，對
    原告公司因被告投資決策所生損害負賠償之責。
五、被告雖辯稱原告公司對於本案所涉之金融商品之執行及實際
    決策均由總經理負責，與其無涉云云。惟原告公司與本案相
    關之投資請核單與投資提案文件上決行主管簽章紀錄，均有
    被告最終簽名核決，足見被告任職原告公司董事長一職時，
    對於原告公司投資相關衍生性金融商品時，均由被告做成最
    終決策。倘若如被告所稱係屬總經理制（原告公司否認），
    被告又為何於上開文件上簽名表示負責。何況，依公司法第
    208條第3項規定，董事長對外代表公司，董事長對於公司業
    務之執行負有最後決策及監督之權，故縱然原告公司業務係
    由總經理執行，惟此並不改變公司董事長對外代表公司，且
    對公司營運成敗負完全之責，是被告所辯並不足採。又被告
    及總經理分別於96年度總計領有472萬9,944元及438萬5,158
    元之高薪，其中年終獎金及其他獎金（如績效獎金）因涉及
    以實際在職日數核發其數額，且以前一年度之在職日計算核
    發，被告係95年4月25日任職，故較自94年5月起即任職原告
    公司之總經理為低，其餘如每月薪資、考核獎金等不涉在職
    日數之所得，被告均為當時總經理可得數額之1.25倍。職此
    ，被告辯稱其並未注意財務部所記載95年9月19日資負會通
    過之議案並非指2007-1CBO等語倘若屬實（假設語氣，原告
    公司仍主張被告知悉投資議案違反內部規定），顯見被告對
    於其所核決之投資議案內容毫不在意，不論投資業務是否符
    合原告公司內部規定，仍逕予核決通過，更可證明被告坐領
    高薪，卻絲毫未盡受任人之注意義務，自有債務不履行而應
    對原告負損害賠償之責。抑有進者，被告領有近480萬元之
    鉅額年薪，每月薪資為總經理之1.25倍，依被告與總經理之
    薪資比例而言，被告自應對原告公司營運成效負最終之責，
    倘依被告所辯，豈非由薪資較低之總經理負起全部責任，而
    其身為董事長坐領高薪卻絲毫不用承擔原告公司營運成效之
    責，顯然無據。又被告辯稱因原告公司採總經理制，投資議
    案呈送至董事長時，均已確定無從變更決策云云。惟倘若被
    告於核決時，認為有不符合內部規定之情形時，縱如被告所
    稱係採總經理制，為免去自己簽名之責，被告必將加註其他
    反對之意見；惟本件相關投資議案之提案或請核單上，均未
    見被告對於提案或請核案件有何反對意思或修正建議之詞句
    ，顯見被告亦同意該等案件之提議與請核。故被告辯稱原告
    公司係採總經理制，相關議案呈送至其面前已無從變更云云
    ，僅是為混淆被告依分層負責原則所應擔負之決策責任，亦
    不足採。
六、退一步言，經原告公司董事會通過之全國農業金庫投資有價
    證券授權辦法（下稱有價證券授權辦法）第8條規定，關於
    投資受益證券及基礎證券之授權金額分別為董事長50億元以
    下及總經理20億元以下。玉山銀行2007-1CBO券種中之B1券
    及B2券之投資金額約為34億6仟萬元，依上開規定即屬被告
    之授權範圍，且被告亦於投資商品之請核單上簽名以示負責
    ，不容被告嗣後卸責否認。又Kleros保護商品投資案確實並
    未落實風險評估，本於被告自身之證券投資專業素養，當其
    未見上開商品之詳實風險評估時，即應確實要求落實該商品
    之風險評估，被告卻未為之，仍批准簽可上開投資決策，被
    告就此所為監督管理實有嚴重之疏失，有違善良管理人之注
    意義務，不容被告卸責。是故，被告身為原告公司之前負責
    人，對於當時所為投資決策即應負責，相關投資提案及請核
    單上均有被告簽名表示負責，被告臨訟卸責表示原告公司為
    總經理制，其無庸負責一節，洵無足取，為此提起本件訴訟
    等語。並聲明：(一)被告應給付原告3仟萬元及自起訴狀繕本
    送達被告之翌日起至清償日止，按年息5％計算之利息；(二)
    願供擔保，請准宣告假執行。
貳、被告抗辯：
    原告公司主張損害賠償之最主要理由，係指玉山銀行債券債
    權證券化特殊目的信託2007-1（CBO）A-1券投資案未經資負
    會審查，惟原告公司提出之請核單上顯示，財政部補充說明
    欄位已註明「本案業經95年9月19日資負會通過在案」被告
    在請核單簽字時自當認為本案業經送請資負會審查通過，至
    於事實上是否已送資負會當非被告之責任，要無任何過失之
    可言。退步言之，資負會之組成人員與投資決策之組成人員
    幾乎重疊，未送資負會審查與損害發生間顯然不具有相當之
    因果關係，原告公司主張亦與條文規定之構成要件不符。又
    被告固曾於95年4月25日起至97年8月12日止擔任原告公司之
    董事長，惟依原告公司董事會通過之全國農業金庫資產負債
    管理委員會設置辦法第2條、全國農業金庫風險管理委員會
    設置辦法第2條、全國農業金庫投資外幣資產授權辦法第4條
    、全國農業金庫從事衍生性金融商品交易辦法第12條、全國
    農業金庫股份有限公司財務部分層負責明細表等內部規定，
    原告公司關於金融投資操作項目係採總經理制，並設置專責
    之委員會決策及執行，委員會由總經理擔任召集人，足見原
    告公司就本案金融操作之執行及實際決策均由總經理負責，
    而與被告無涉。再者，被告自97年1月起至97年8月離職前之
    期間，身兼總經理職務，原告公司亦自承在被告兼任總經理
    期間，關於投資之業務均有送交資負會審議，既然如此，被
    告何來違背善良管理人義務之有？另在被告未擔任總經理期
    間所發生之情事，則應由當時擔任總經理之人負責決策，此
    既非屬被告所為之事，自不應強要求被告負責。再觀諸原告
    公司所提出之請核單內容，其批示部分僅打印總經理，顯見
    原告公司依其內部規定，例稿打印時僅列負責決策之總經理
    ，並無董事長，董事長不過為最後簽字於文稿上之人，並非
    決策者，至為明確。何況，縱使身為公司決策者，其對於決
    策內容負責之方法亦僅為辭職、離職，從未聽聞公司決策者
    因此要賠償公司一事，遑論被告根本不是本件原告公司之決
    策者。且本件若涉及損害賠償之議題，則必論斷故意過失，
    而回歸法條構成要件規定之陳述及舉證，亦非泛以原告公司
    受有投資損失即要求決策者以賠償方式填補損害。此外，原
    告因辦理投資業務未依農業金融法第26條準用銀行法第45條
    之1確實執行內部控制及稽核制度，而遭行政院農業委員會
    依農業金融法第47條第7款規定裁處600萬元罰鍰，原告公司
    不服，提起訴願，依原告於97年11月5日提出於訴願機關之
    訴願書上載稱：「…訴願人（即原告公司）於投資當時已克
    盡職守，恪遵全國農業金庫投資有價證券之種類及限額標準
    、訴願人投資政策、投資外幣資產授權辦法之規定進行投資
    評估及決策，並無不合，惟雷曼兄弟控股公司無預警申請破
    產保護，顯非投資當時所能預料…」等語，除明白肯認本件
    投資操作係依照全國農業金庫投資有價證券之種類及限額標
    準、訴願人投資政策、投資外幣資產授權辦法等規定外，並
    敘明該投資操作損失乃外部無法預料之因素，並非因內部任
    何人之過失。原告公司既自承本案無任何人員涉及故意過失
    ，自不應臨訟改稱非決策者之被告違反善良管理人之注意義
    務而須獨負損害賠償責任等語資為抗辯。並聲明：(一)原告之
    訴及其假執行之聲請均駁回；(二)如受不利判決，願供擔保請
    准宣告免為假執行。
、兩造不爭執之事項：
一、行政院農業委員會於95年4月13日指派被告代表公股擔任原
    告公司董事，並提名其擔任原告公司董事長後，被告經原告
    公司第1屆第19次董事會即第1屆第12次常務董事會決議通過
    ，自95年4月25日起受命擔任原告公司之董事長，任期持續
    至97年8月12日行政院農業委員會同意原告公司之建議而解
    任被告公股董事之身分為止，有行政院農業委員會95年4月
    13日農人字第0950080374號函、原告公司95年5月3日農金庫
    總秘人字第0950002583號函、行政院農業委員會95年5月8日
    農金字第0950124233號函在卷可稽（見本院卷第60-62頁）
    。
二、實際上原告公司資負會於95年9月19日審議通過之商品僅有
    玉山銀行所發行混有臺、外幣債券之編號2006-1CBO案，並
    不包括玉山銀行所發行之債券債權證券化特殊目的信託2007
    -1CBO案（見本院100年7月18日筆錄第186頁反面）。
肆、得心證之理由：
一、本件原告公司起訴主張被告投資業務未依投資政策之規定先
    行提報資負會審議通過，即逕為投資購買之決策，有違公司
    負責人應遵守法令、公司內部規定及程序執行業務之善良管
    理人注意義務，造成原告公司受有鉅額損失，爰依侵權行為
    及委任契約之法律關係請求被告賠償上開投資決策所生損失
    中之3千萬元等語；惟被告則以前揭情辭置辯，因此，本件
    應審究之爭點即為：被告對原告公司因投資決策所生之損失
    是否負賠償之責？茲審究如下：
(一)、經查，依原告公司董事會通過之全國農業金庫資產負債管理
    委員會設置辦法，可知原告公司設置資負會之目的，乃為因
    應金融自由化、國際化政策及未來經濟金融情勢之變化，以
    適時調整經營策略，並綜合管理資金之來源與運用，健全資
    產負債結構，謀求穩定發展，因而由總經理、副總經理及各
    部室主管為委員組成，並由總經理擔任召集人，職掌審議原
    告公司投資業務等事項。又原告公司對於第2條規定之投資
    範圍，其投資及買賣授權總經理核定辦理；從事本項交易之
    契約應會簽法務單位後，簽報總經理核定。其應與交易對手
    簽訂國際交換暨衍生性商品協會之制式合約或金融交易總約
    定書等相關文件，並授權總經理辦理，有原告公司資產負債
    管理委員會設置辦法第2條、風險管理委員會設置辦法第2條
    、投資外幣資產授權辦法第4條、從事衍生性金融商品交易
    辦法第12條規定及資負會會議簽到單在卷可稽（見本院卷第
    18-28、97頁），是原告公司之資負會召集人、風險管理委
    員會召集人及有權核定衍生性商品交易契約之人乃原告公司
    之總經理，而非被告，且被告並非資負會之組成委員，是各
    該投資案有無經資負會審議通過，原告公司當時之總經理即
    丁偉豪應知之甚明，而非被告。原告公司雖主張本件投資業
    務未提報資負會審議通過，被告即逕為投資購買之決策，顯
    然有違原告公司負責人應盡之善良管理人注意義務云云。惟
    依原告公司分層負責組織原理，各該投資案，應經各該承辦
    人如經辦、副理、經理、中台等主管，及副知會辦部門如風
    險管理單位，審核後始提案，最後始經總經理批示核定後，
    始呈閱被告，有各該外幣資產投資請核單、原告公司財務部
    分層負責明細表在卷可參（本院卷第29頁），是原告公司各
    該投資案之提請資負會審議通過，應由原告公司各相關人員
    負責辦理，經總經理批示後，始呈閱被告。原告公司之上開
    各投資案，有無提案經資負會審議通過，應係由原告公司之
    各承辦、會辦單位及總經理負責，並非被告應負責之職責，
    被告僅為在原告公司之新台幣資金運用（受益證券）請核單
    上簽名表示已呈閱董事長，以使原告公司之資金得以動用投
    資，此由原告公司96年5月8日之新台幣資金運用（受益證券
    ）請核單批示流程觀之（見本院卷第71-73頁），請核單係
    由財政部之經辦專員蘇保丞、副理林震慶、中台陳朝永（簡
    鈞銘代理）及王基全逐一簽章，並知會風險管理單位之陳志
    秀專員，再經副總經理黃錫欽簽章後，呈總經理丁偉豪批示
    ，始完成請核程序，益證上情。況該系爭請核單上已載明本
    案業經95年9月19日資負會通過，有上開請核單二紙在卷可
    稽（本院卷72、73頁），姑不論95年9月19日資負會通過之
    投資案是否涵蓋玉山銀行2007-1（CBO）A-1、B-1受益證券
    ，各單位主管為資負會組成委員、總經理為資負會召集人，
    且該等請核單上均有詳細記錄債券發行條件、額度控管及債
    市概況等情，則被告信任請核單上各該承辦人員、單位主管
    及總經理之簽核，認該等投資案業經資負會審議通過，尚難
    認其有何違反善良管理人之注意義務。是原告主張被告違反
    受任人義務，逕自核可未經原告公司資產負債管理委員會審
    議通過之投資案，尚非可採。
(二)、此外，因投資商品之漲跌並非被告所能預見，原告公司自不
    能以其投資之商品事後發生價值減損之狀態，遽認被告就此
    有何故意過失；或以事後而被告決策當時無法預料之事實，
    認定被告違反善良管理人之注意義務。而且，原告公司投資
    之商品標的事後發生價值滑落而有虧損之情事，性質上亦屬
    原告投資行為所致之損失，與民法規定侵權行為與損失間須
    具有因果關係之要件不符，是故原告公司即便受有商品投資
    之損失，亦不得依侵權行為規定向被告請求賠償。是以，原
    告公司主張本件投資業務未提報資負會審議通過，被告即逕
    為投資購買之決策，顯然有違原告公司負責人應盡之善良管
    理人注意義務，造成原告公司受有鉅額損失云云，應非有理
    由。
二、綜上所述，本件原告依侵權行為及委任契約之法律關係，請
    求被告給付原告3仟萬元及自起訴狀繕本送達被告之翌日起
    至清償日止，按年息百分之5計算之利息，為無理由，應予
    駁回。又原告之訴既經駁回，其假執行之聲請亦失所附麗，
    應併予駁回。
伍、本件事證已臻明確，兩造其餘攻擊防禦方法，核與本件判決
    結果無影響，無庸逐一論述，併此敘明。
陸、據上論結，本件原告之訴為無理由，依民事訴訟法第78條規
    定，判決如主文。
中    華    民    國   100    年    8     月    18    日
                  民事第四庭    法  官  楊晉佳
以上正本係照原本作成。
如對本判決上訴，須於判決送達後20日內向本院提出上訴狀。如
委任律師提起上訴者，應一併繳納上訴審裁判費。
中    華    民    國   100    年    8     月    18    日
                                書記官  蘇炫綺